【裁判字號】    94,上訴,2032
【裁判日期】    950223
【裁判案由】    強盜等
【裁判全文】
臺灣高等法院臺中分院刑事判決        94年度上訴字第2032號
上  訴  人
即  被  告  戊○○
                    現於台灣台中監獄
選任辯護人  鄭秀珠  律師
上列上訴人因強盜等案件，不服臺灣彰化地方法院92年度訴字第
430號中華民國93年4月12日第一審判決（起訴案號：臺灣彰化地
方法院檢察署91年度偵字第899號） ，提起上訴，本院判決如下
：
    主      文
上訴駁回。
    事      實
一、戊○○前有多項前科，最近一次係於民國（下同）八十六年
    間，因違反肅清煙毒條例及麻醉藥品管理條例案件，經台灣
    彰化地方法院分別判處有期徒刑三年四月、六月確定，送監
    執行後，於九十年五月二十一日縮短刑期假釋出監，尚在假
    釋中，與庚○○、丁○○（均經判決確定）係朋友，而甲○○則係向戊○○租屋居住之房客，亦與庚○○相識。緣戊○○曾於九十年六月間，經親戚即綽號「阿寶」之吳家鑒之介
    紹，欲向綽號「阿銘」之辛○○購買手錶，但並未成交，惟
    其獲知辛○○亦有從事仿冒手錶之販買，獲利甚豐，並知悉
    友人陳添發恰購有一支仿冒勞力士手錶（自夜市向不詳姓名
    人士所購得），乃萌貪念，欲借詞向辛○○強索財物，先向
    友人陳添發借得該支仿冒勞力士手錶後，再於九十年十二月
    三十日晚間十時二十分許，在彰化縣秀水鄉安東村住處，向
    綽號「小珍」之甲○○及綽號「小萍」之丁○○二人，謊稱
    伊向辛○○所購買之勞力士手錶有滲水現象，但無法順利向
    辛○○請求還款，希望能誘出辛○○，以便索回錶款。丁○○因念係舊友，甲○○則念係屋主之關係，其等知曉戊○○
    若有購錶而生故障之事，應以正途（如訴訟等）請求返款，
    而將辛○○誘出以逼取款項係非法之行為（即使人行無義務
    之事），竟應允戊○○之要求，甲○○、丁○○遂基於幫助
    戊○○實施使人行無義務之事（即誘出辛○○，逼取錶款）
    之故意，由甲○○以戊○○所有0000000000號行
    動電話撥打0000000000號行動電話與辛○○聯絡
    ，適辛○○正在洗澡，其同居女友丙○○接聽，要求甲○○
    稍後再撥，約五分鐘後，甲○○再度撥打上開辛○○之行動
    電話，由辛○○接聽，因戊○○上開行動電話未顯示來電號
    碼，且甲○○依戊○○指示，謊稱係「阿寶」（即吳家鑒）
    之朋友，欲購買手錶，故辛○○不疑有他，遂與甲○○約定
    在彰化市○○路橋南端處見面，隨即與丙○○二人駕駛車號
    五Ｊ—七五五六號自用小客車，攜帶內裝包括羅保錶、愛琴
    錶、新潮流行錶等廠牌之手錶計約一百二十只之木盒二個及
    內裝手錶數只（數目不詳）之手提袋一個，前往上開地點，
    而甲○○亦與丁○○二人搭乘計程車前往。戊○○於甲○○
    、丁○○離去後，旋以電話聯絡友人庚○○，告知因向辛○○購買仿勞士力手錶，而該錶滲水，為求取回錶款，業已由
    甲○○與丁○○二人將之誘出云云，並要求庚○○駕車前來
    載伊同往，逼迫辛○○退款。庚○○應允此事，遂萌與戊○○共同以強暴、脅迫方法，使辛○○還款之犯意聯絡，由庚○○私自攜帶客觀上足供凶器使用之水果刀一把，駕駛八Ｌ
    —一二○二號自小貨車前往戊○○住處，搭載戊○○前往。
    辛○○、丙○○、甲○○、丁○○四人依約見面後，甲○○
    、丁○○二人假意挑選手錶，約一、二分鐘後，丁○○接獲
    戊○○電話，戊○○指示將電話轉給甲○○接聽，戊○○於
    電話中要求甲○○向辛○○謊稱另有朋友欲購買手錶，地點
    在彰化縣和美鎮○○路「馬場大亨」ＫＴＶ附近，甲○○依
    戊○○指示告知辛○○，辛○○遂駕駛其自用小客車搭載丙○○、甲○○、丁○○三人一同前往。同日晚間二十三時五
    十分許，在甲○○之指引下（車輛邊走，甲○○一邊指示）
    ，當自小車客行駛「馬場大亨」ＫＴＶ北邊約一百公尺處時
    ，甲○○示意停車，辛○○即停靠於路邊空地，並下車打開
    後車廂，供甲○○等人挑選手錶。約二、三分鐘後，戊○○
    、庚○○二人駕車抵達，庚○○基於上述強制辛○○退貨還
    款之犯意，先將自小貨車停放於辛○○之自小客車附近，隨
    即與戊○○二人下車快速趨前，戊○○高聲質問辛○○是否
    要退款，進而發生爭執，庚○○見狀大感不悅即取出水果刀
    ，抵住辛○○腹部，並強押辛○○頭部，命令辛○○不准動
    ，辛○○舉起右手欲反身抗拒時，庚○○單獨頓萌傷害之犯
    意將辛○○右手割傷，並隨即將辛○○強壓於地，致辛○○
    不能抗拒，受有右手長四公分割傷、左、右肩、左、右上臂
    多處挫傷併皮下瘀血之傷害。戊○○見辛○○已不能抗拒，
    竟意圖為自己不法之所有，基於強盜之犯意，至辛○○所有
    自小客車後車廂內取出辛○○所有內裝手錶之木盒二個及手
    提袋一個，得手後，即叫喚庚○○離去，庚○○方未繼對辛○○逼迫退款，並駕駛上開自小貨車搭載戊○○逃逸，途中
    且將作案用之水果刀丟棄於路旁；而甲○○、丁○○二人於
    戊○○、庚○○與辛○○爭執時即趁隙逃離現場，搭乘計程
    車返回甲○○租屋處（即戊○○住所）。辛○○遭搶後心有
    未甘，立即起身與丙○○駕車追逐，經以遠光燈照射逃離現
    場之自小貨車後方，得知車牌號碼為八Ｌ—一二○二號，遂
    報警處理。戊○○、庚○○二人駕車逃逸中，庚○○見車上
    突有前開木盒等物，乃質問戊○○為何強劫辛○○財物，如
    此罹有重刑等語，而戊○○在庚○○之質問下，恐辛○○報
    警，難逃被查獲，遂商議將搶得之財物交還辛○○，並於翌
    日（十二月三十一日）凌晨零時三十分許、一時三分許及二
    時二十一分許，由庚○○分別在彰化縣秀水鄉安東村秀安宮
    前及福興工業區管理處旁，以編號0000000號、00
    00000號公用電話撥打辛○○之000000000號
    行動電話，告知辛○○、丙○○二人稱業已將強盜所得之物
    棄置於線東路案發地點前方一座尚未完工之加油站內，隨即
    返家。嗣後辛○○、丙○○會同彰化縣警察局和美分局嘉犁
    派出所警員黃書賢同至該處尋獲遭搶之木盒兩個、手提袋一
    個及手錶（數額不詳）。而戊○○、庚○○、甲○○、丁○○四人則由庚○○向彰化縣警察局刑警隊二組小隊長張錫慶
    （按庚○○係張錫慶之線民）聯絡後，向該單位投案。
二、案經彰化縣警察局移送臺灣彰化地方法院檢察署檢察官偵查
    起訴。
    理      由
一、訊據被告戊○○固坦承曾於上揭時、地，自被害人辛○○車
    中取走內裝手錶之木盒二個及手提袋一個（內有手錶），然
    矢口否認犯強盜犯行，辯稱：伊確曾因阿寶之介紹向被害人
    辛○○購買一只勞力士之手錶，惟該錶係仿造且有滲水等問
    題，為了要求退款，方央請同案被告甲○○撥打電話給辛○○，不料辛○○拒絕退款，只同意伊另取一只手錶，但伊不
    願意，庚○○亦表不滿，庚○○因而與辛○○發生口角，進
    而互毆，伊沒有攜帶兇器，也沒有跟辛○○打架，伊拿錶的
    目的是要逼辛○○還錢，拿錶後有跟辛○○說如償還五萬元
    就把東西還給他，因庚○○的提醒，後來伊也覺得不好，即
    將該內裝手錶之本盒及手提袋置於正在施工之加油站，並通
    知辛○○前來取回云云。
二、惟查：右開犯罪事實業據被害人辛○○於偵查中指訴歷歷
    ，並於原審中結證甚詳，核與證人丙○○於原審中結證情節
    相符，被害人辛○○於本院結證：我在警訊、偵查之陳述及
    原審之證述都實在，．．．我聽到後面有人過來的聲音，接
    著有人說不要動，就有人壓住我的後頸部，我右手舉起來，
    意思是想要回轉身看是誰壓我的後頸部，就被割傷了，．．
    ．，然後就把我壓在地上，我有聽到旁邊有人說東西拿出來
    ，我說東西拿出來沒關係，我不知道他們要什麼東西，一會
    兒他們就跑掉了，我被拿了什麼東西，我也不知道，我起來
    後，就馬上開車，我追出去後，我有看到被告的車子，我就
    報警了，壓我的人及拿東西的人，要離開時，沒有說什麼話
    ，之前曾拿幾支錶，到戊○○家去給他看，不曾拿到彰化秀
    傳防癌中心前給他看等語。證人丙○○於本院結稱：我在警
    訊、偵查之陳述及原審之證述均實在，我打開後車廂要拿手
    錶，要給那二個女孩子看時，．．．辛○○已被壓住了，我
    有看到壓制辛○○的人拿刀，另外一人進去車子，叫我東西
    拿出來，一直搜，我也不知道他要我拿什麼東西，後來他說
    錶拿出來才知道他要錶，我說在後車廂，那時候車廂已打開
    ，那人拿東西後就跑了，另外一人就跟著跑，他們二人之間
    沒有對話，搶東西的人，要離開時，沒有說什麼話，．．離
    開現場約半小時後，我們正在警局作筆錄時，一位男子有打
    電話來說，搶錯人，要還我們（但是沒有說還什麼），不好
    意思，要我們不要報警，這時我已報警。在原審說被告事後
    有找我們和解，說和解後要去警局把筆錄弄掉，是二個女生
    中間的一個，我不知道是誰，丁○○有與我見過面，意思也
    是一樣的等語，並有行政院衛生署豐原醫院診斷證明一紙及
    照片五幀在卷可資佐證。庚○○所犯傷害、強制未遂罪及
    甲○○、丁○○所犯幫助強制未遂罪，業經判刑確定 ( 見
    卷附台灣彰化地方法院九十二年度訴字第四三○號判決書。
    被告戊○○供承當日所持向被害人辛○○欲行退款之手錶
    ，並非向被害人辛○○購得，而係向友人陳添發借用，核與
    證人陳添發於原審法院審理中證稱：該手錶（指卷內照片所
    示之手錶）係伊前去彰化夜市所買，因戴在手上，適為被告
    戊○○發現，梁某就開口表明欲行借戴，伊即應允出借，迄
    今未見返還，且伊之前亦未見被告戊○○戴有手錶等語相符
    （見原審九十三年一月五日筆錄）。苟被告戊○○曾經由吳
    家鑒之介紹，以為四萬八千元向被害人辛○○購有仿勞力土
    手錶，且該錶亦有問題，則自可持原來購得之手錶，經由吳
    家鑒帶往被害人辛○○之販錶處，要求退款或修理等方法解
    決，焉有不持原購買之手錶而轉向證人陳添發借用手錶，於
    夜間再約至彰化縣鄉郊野外，謀求退款之理，況被告先後所
    述購錶地點不一，證人吳家鑒於原審中亦證述：戊○○沒有
    跟我說錶有問題，亦未跟我說因錶的問題要找辛○○等語（
    見原審卷一第六十三頁）。證人吳家鑒於原審中雖另證稱：
    我曾介紹戊○○向辛○○買錶，我與辛○○約在正德工商見
    面，就跟他去彰化縣秀水鄉安東村安東巷十二號戊○○住處
    ，但未成交，後來戊○○說他有個朋友要買，就在彰化市秀
    傳醫院防癌中心停車場，戊○○與他朋友一起買，我在距雙
    方約一百公尺處走動，未親自目賭雙方買賣情形，亦未看見
    被告戊○○給付金錢之狀況，有看見梁銘郎手有戴錶等語（
    見原審卷(二)九十二年十二月十五日筆錄），然與證人吳家鑒
    於警訊時證稱：被告戊○○經我介紹於彰化縣秀水鄉安東村
    安東巷十二號（即戊○○之住處），向被害人辛○○購買手
    錶，現場給付四萬八千元等語不合；另證人己○○於本院雖
    證述：在九十年五、六月的時候，曾經向辛○○買過手錶，
    當時我到戊○○家，看到戊○○戴著一個手錶很漂亮，我先
    問這錶很漂亮，是跟誰買的，當時辛○○也在場，他說是跟
    辛○○買的，我拜託他也幫我介紹買一個這樣的手錶，辛○○就拿出一些手錶，要我選，我有當場買，以一萬元成交，
    我買的品牌一樣，顏色跟戊○○不一樣，我那隻手錶聽我弟
    弟說壞了，不知丟到哪裡，戊○○在買錶之前約二、三月前
    ，介紹我買的時候，就有告訴我是仿的，所以我沒有要保證
    書，戊○○買的手錶款式我不知道，是勞力士的，表面是藍
    底，有鑲鑽石（幾顆不知道），人家說半紅的那種，即屬於
    銅色的那種紅，買完手錶之後，戊○○有告訴我說他那隻手
    錶壞掉了，他說要叫賣錶的人，錢還他，他沒有說什麼地方
    壞。我與戊○○二人買的錶，樣式相同，顏色不一樣，錶面
    都是圓的，錶帶是好像金屬的，中間有一條類似銅色的色帶
    （即半紅），我的錶帶是整個都是銀色的，很重但我不知道
    是否是金屬的材質，我們二人所買的錶面的時鐘刻度是羅馬
    數字一橫一橫的等語，並繪製二人所買手錶之圖形，然與被
    告戊○○所供稱：我約辛○○來我家，接著己○○也到我家
    找我，看到我的錶很漂亮，他說他也要買，當時我內心已選
    好要那支錶，還沒有告訴辛○○，價錢也知道，但還沒談好
    價錢。辛○○有帶一個包包，約有十幾支，他一支支的拿出
    來給我看，己○○這時來，看到的時候，我還在一支支的試
    戴，我還沒有確定，己○○說也要買，問錶向誰買的，我就
    說是跟辛○○買的，辛○○就從包包裡每次一支的拿錶出來
    給己○○看，看錶後，己○○就急著去醫院看護他的母親，
    就一起到醫院停車場去交易，己○○所買的手錶，白色的外
    圍鑲鑽石是整圈（即滿天星）還是半圈的（外圍有一圈鑽石
    ，裡面是比較少鑽石），忘記了，我的比較小，我的是半圈
    的。我的錶帶全部都是白色的也有鑲鑽石，刻度是只有點，
    沒有羅馬數字或阿拉伯數字，我的錶面底色是金色的等語，
    就購買地點及錶面數字係羅馬數字一橫一橫或係以點表示等
    均不符合，況證人己○○亦未能提出購買之手錶供調查；證
    人庚○○於原審雖證述：吳家鑒帶著辛○○到戊○○家，當
    時辛○○有帶著五、六支手錶，我看確實是勞力士手錶沒錯
    ，看完後戊○○打電話給鹿港大同的人，叫他順便過來看，
    大同之人過來看完錶後，就相約到秀傳醫院那裡看，然後就
    在秀傳醫院那裡交易等語，然與庚○○於警訊所供：戊○○
    經吳家鑒介紹向辛○○購買一只勞力士金錶，我當時亦在場
    ，是在戊○○秀水鄉安東村家中，一手交錢，一手交貨等語
    不合，證人庚○○於本院另證述：戊○○拿走木箱時，有叫
    辛○○拿錢來，錶才會還他等語，然證人辛○○及丙○○均
    明確證述：戊○○於搶走木盒及手提袋後即叫喚庚○○離去
    ，並未說拿錢來，才會還錶等語不合。證人庚○○於原審且
    證述：當我們在扭打時，戊○○叫我離開，當我上車開車時
    發現戊○○將對方的箱子拿到車上，當時戊○○告訴我他跟
    對方說拿五萬元來將錶拿回去等語。證人吳家鑒、己○○、
    庚○○上開證述分別有如上瑕疵，顯均係迴護被告之詞，均
    難據為有利被告之認定。被告戊○○並未向被害人辛○○
    購錶，卻向陳添發借手錶，向甲○○、丁○○謊稱伊向辛○○所購買之勞力士手錶有滲水現象，但無法順利向辛○○請
    求還款，希望能誘出辛○○，以便索回錶款，由甲○○以戊○○所有0000000000號行動電話撥打00000
    00000號行動電話與辛○○聯絡，將辛○○誘出，復以
    電話聯絡庚○○，告知因向辛○○購買仿勞士力手錶，而該
    錶滲水，為求取回錶款，業已由甲○○與丁○○二人將之誘
    出云云，要求庚○○駕車前來載伊同往，逼迫辛○○退款，
    旨在為其藉詞索財、強劫犯行作掩飾，於目睹辛○○遭庚○○持刀壓制不能抗拒之際，即動手劫取辛○○置於車廂內而
    裝有手錶之木盒及手提袋，其意圖為自己不法所有強盜之犯
    意至為炯然。庚○○係因誤信被告戊○○之言，方為其強行
    出頭，而為上舉，且庚○○本不知被告戊○○取走木盒及手
    提袋之事，於駕駛自小貨車返回途中，方見車上突有前開木
    盒，並力勸歸還該物等情，亦據被告戊○○供明在卷，尚難
    遽認庚○○有為前開強盜犯行之故意。而被告戊○○於強盜
    既遂後，在被告庚○○之力勸下，雖將強劫所得之財物置於
    線東路上未完工之加油站內通知被害人取回，此僅係強盜既
    遂後處分贓物之行為，尚難以此遽認被告戊○○於動手劫取
    木盒及手提袋時無不法所有之意圖。庚○○因無強盜之故意
    ，是以其未將車牌掩飾或隱藏並停車於案發現場附近並不悖
    常情，亦難以此即認被告戊○○無強盜之故意。證人辛○○雖陳稱該手提袋中另有新台幣（下同）五萬三千元及部分
    手錶未歸還云云，然查：證人丙○○並無法證明手提袋內有
    多少金額及金錶，證人辛○○亦無法證明原木盒及手提袋內
    有多少手錶，殊難僅憑證人辛○○片面之陳述，遽認確有五
    萬三千元遭強盜及部分手錶未還，參以被告戊○○既有意歸
    還手錶等物，並以電話告知置放地點，何須只置留少數之手
    錶，況本件亦無贓物領據足認辛○○究竟取回多少手錶。
    證人庚○○於本院雖證述：本案事發前，梁明朗不知道我有
    水果刀放在車上，因我要辛○○退錢，他不要，我一時氣憤
    才上車拿刀，並未事先與戊○○討論等語，然被害人辛○○
    、丙○○一再指、證，被告戊○○目睹庚○○持刀壓制辛○○，參以庚○○係在目睹被告戊○○要辛○○退款未果，發
    生爭執時，取出水果刀壓制辛○○，被告戊○○確實目睹庚○○取出水果刀壓制辛○○應堪認定，庚○○此部分證述亦
    難據為有利被告之認定。綜上所述，本件事證明確，被告所
    辯顯係脫卸之詞，不足採信，犯行應堪認定。被告於本院審
    理時聲請調查己○○之母住院之期間，本院認本件事實已臻
    明瞭無調查之必要，爰不再調查。
三、庚○○所持之水果刀既能割傷被害人辛○○，客觀上顯可供
    兇器使用，被告戊○○利用無強盜犯意之庚○○持刀壓制被
    害人辛○○至辛○○不能抗拒之際，動手強劫辛○○所有之
    手提袋及木盒，核其所為係犯刑法第三百三十條第一項之加
    重強盜罪，原審此部分審酌被告犯罪之動機在圖不法利得及
    其犯罪之手段、所生危害暨犯後之態度等一切情狀，依刑法
    第三百三十條第一項判處有期徒刑柒年貳月，被告係利用庚○○持水果刀壓制被害人辛○○時動手強劫，且庚○○所有
    之水果刀一把，並非違禁物，業經丟棄，業據庚○○供述在
    卷，顯已滅失，爰不宣告沒收，核其認事、用法、量刑均無
    不當，被告上訴否認犯罪並無理由，應予駁回。
四、本件被害人辛○○及證人丙○○於受強盜之後，即向彰化縣
    警察局和美分局嘉犁派出所報案，並製有筆錄，置於派出所
    主管黃書賢處，但因刑警隊小隊長張錫慶（被告庚○○係其
    線民）介入，終不見蹤影，業據證人即負責處本件之警員歐
    明宗於原審結證屬實，有無涉及不法情事，應由檢察官另行
    偵查，併予敘明。
五、據上論斷，應依刑事訴訟法第三百六十八條，判決如主文。
本案經檢察官乙○○到庭執行職務。
中    華    民    國    95    年    2     月    23    日
              刑事第九庭  審判長法  官  陳  筱  珮
                                法  官  余  仕  明
                                法  官  康  應  龍
上列正本證明與原本無異。
如不服本判決應於收受送達後十日內向本院提出上訴書狀，其未
敘述上訴之理由者並得於提起上訴後十日內向本院補提理由書（
均須按他造當事人之人數附繕本）。
                                書記官  姚  錫  鈞
中    華    民    國    95    年    2     月    27    日
                                                      Ｒ


司法院資訊處製作；財團法人民間司法改革基金會備份。
